【裁判字號】    88,重訴,339
【裁判日期】    890904
【裁判案由】    遷讓房屋
【裁判全文】
臺灣板橋地方法院民事判決    八十八年度重訴字第三三九號
    原      告  乙○○
                甲○○
    共      同
    訴訟代理人  辜郁雯律師
    複代理人    尤伯祥律師
    被    告    戊○○   住台北縣鶯歌鎮○○○路一七三號
                丙○○   住同.
                丁○○   住台北縣鶯歌鎮○○○路一七五號
    共      同
    訴訟代理人  魏千峰律師
                周滄賢律師
                劉默容律師
右當事人間請求遷讓房屋事件，本院判決如左：
    主    文
被告戊○○應將坐落台北縣鶯歌鎮○○段十九地號土地上之建物（詳細位置、面積如
附件土地複丈成果圖）拆除並將土地返還予原告。
被告戊○○應給付原告各新台幣貳拾萬貳仟陸佰零伍元，及自八十八年七月十日起至
清償日止，按年利率百分之五計算之利息。及自民國八十八年七月十日起至拆除台北
縣鶯歌鎮○○段一九地號土地上之建物並返還土地予原告之日止，按月給付原告各新
台幣參仟肆佰陸拾壹元。
被告戊○○應將門牌號碼為台北縣鶯歌鎮○○○路一七五號房屋（詳細位置、面積如
附件土地複丈成果圖）遷讓並將房屋返還予原告。
被告戊○○應給付原告各新台幣貳拾柒萬陸仟捌佰伍拾貳元，及自八十八年七月十日
起至清償日止，按年利率百分之五計算之利息。及自民國八十八年七月十日起至遷讓
並返還台北縣鶯歌鎮○○○路一七五號房屋予原告之日止，按月給付原告各新台幣肆
仟陸佰壹拾肆元。
原告其餘之訴駁回。
訴訟費用由被告戊○○負擔五分二，餘由原告負擔。
本判決第一項於原告以新臺幣壹佰參拾捌萬肆仟元或等值之銀行可轉讓定期存單為被
告戊○○供擔保後，得假執行。但被告戊○○於假執行程序實施前，以新臺幣肆佰壹
拾伍萬參仟元或等值之銀行可轉讓定期存單為原告預供擔保，得免假執行。本判決第
二項於原告以新臺幣陸萬捌仟元或等值之銀行可轉讓定期存單為被告戊○○供擔保後
，得假執行。但被告戊○○於假執行程序實施前，以新臺幣貳拾萬貳仟元或等值之銀
行可轉讓定期存單為原告預供擔保，得免假執行。本判決第三項於原告以新臺幣壹仟
柒佰元或等值之銀行可轉讓定期存單為被告戊○○供擔保後，得假執行。但被告戊○○於假執行程序實施前，以新臺幣肆仟玖佰元或等值之銀行可轉讓定期存單為原告預
供擔保，得免假執行。本判決第四項於原告以新臺幣玖萬參仟元或等值之銀行可轉讓
定期存單為被告戊○○供擔保後，得假執行。被告戊○○於假執行程序實施前，以新
臺幣貳拾柒萬陸仟元或等值之銀行可轉讓定期存單為原告預供擔保，得免假執行。
原告其餘假執行之聲請駁回。
    事    實
甲、原告方面：
  壹、聲明：
    一、被告戊○○應拆除坐落台北縣鶯歌鎮○○段十九地號土地上面積為壹佰貳拾
        參平方公尺之建物，並應將上揭十九地號土地返還予原告。
    二、被告戊○○、丙○○及丁○○應連帶遷讓並返還坐落台北縣鶯歌鎮○○段十
        一地號土地上門牌號碼為台北縣鶯歌鎮○○○路一七五號、面積為玖拾玖平
        方公尺之房屋予原告。
    三、被告戊○○應給付原告左列之不當得利或損害賠償：
    （一）被告戊○○應給付原告各新台幣（下同）四十萬零二百六十八元，暨自八
          十七年七月十日起至清償日止，按年利率百分之五計算之利息。
    （二）被告戊○○應自民國（下同）八十八年七月十日起至拆除台北縣鶯歌鎮○○段一九地號土地上之建物並返還該土地予原告之日止，按月給付原告各
          六千八百三十八元。
    四、被告戊○○、丙○○及丁○○應連帶給付原告左列之不當得利或損害賠償：
    （一）被告戊○○、丙○○及丁○○應連帶給付原告各二十七萬六千八百五十二
          元，暨自八十八年七月十日起至清償日止，按年利率百分之五計算之利息
          。
    （二）被告戊○○、丙○○及丁○○八十八年七月十日起，至遷讓並返還台北縣
          鶯歌鎮○○○路一七五號房屋予原告之日止，按月連帶給付原告各四千六
          百十四元。
    五、願供現金或以彰化商業銀行可轉讓定期存單供擔保後，請准宣告假執行。
  貳、陳述：
    一、系爭台北縣鶯歌鎮○○段十九地號土地部份：
        系爭十九地號土地係訴外人黃生即原告二人之父親於六十年間自當時之台灣
        省民政廳地政局（即現今台灣省地政處之前身）所受讓，嗣黃生於八十六年
        間去世，系爭十九地號土地即由原告繼承而共有。被告戊○○係原告之叔叔
        ，無權占用系爭十九地號土地，在其上搭蓋無門牌號碼之違章建物，雖經原
        告請求拆除還地而置之不理，被告戊○○無權佔有上開土地已侵害原告之所
        有權，爰依民法第七百六十七條之規定，訴請被告戊○○拆屋還地，並請求
        相當於租金之賠償。
    二、系爭門牌號碼台北縣鶯歌鎮○○○路一七五號房屋部份：
        原告之父黃生於五十三年間即以系爭一七五號房屋之所有權人身分，向財政
        部國有財產局北區辦事處承租該屋所坐落之台北縣鶯歌鎮○○段十一地號土
        地，嗣於八十年間更以承租人身份向該處承購上述十一地號土地。嗣黃生去
        世，原告即本於繼承關係取得系爭一七五號房屋暨十一地號土地所有權。被
        告戊○○、丙○○（戊○○之妻）未得原告之同意，占用該屋停車及堆放雜
        物，八十七年十月二十七日被告丁○○（戊○○之子）並擅自設籍於系爭一
        七五號房屋，至八十七年十二月二十四日原居住於該屋之原告祖母黃賴阿匏
        過世後，被告戊○○、丙○○擅自在該屋裝設電動鐵門，致原告無法進入使
        用該屋，其無權占用之事實，已侵害原告之所有權，爰依民法第七百六十七
        條之規定，訴請被告等遷讓並返還上開房屋，並請求相當於租金之賠償。
    三、損害賠償金額之計算：
    （一）系爭第十九地號土地部分：原告起訴時因被告戊○○擅自搭蓋違建之時間
          超過五年，乃依民法第一二六條之五年短期時效規定，以起訴之日起五年
          前，即八十三年七月一日開始起算至拆屋還地之日止，請求被告戊○○按
          月給付系爭十九地號土地申報地價之年息百分之十計算之賠償金，其中自
          八十三年七月一日起算至起訴前即八十八年六月三十日止，期間為五年，
          被告應給付原告各四十萬二百六十八元，自起訴後即屬未來給付之訴，爰
          請求其按月給付六千八百三十八元。
    （二）系爭一七五號房屋部分：亦按申報地價之年息百分之十計算賠償金，自八
          十三年七月一日起至八十八年六月三十日之五年期間被告三人應連帶給付
          原告各二十七萬六千八百五十二元，自起訴後即屬未來給付之訴，爰請求
          其按月給付四千六百一十四元。
    四、對被告抗辯所為之陳述：
    （一）系爭十九地號土地部分：
      １、被告戊○○辯稱已於六十年間向訴外人黃生購買系爭十九地號土地，何以
          於長達近二十八年之期間裏遲遲不向黃生請求過戶登記？顯有違常理。
      ２、由被告戊○○及丙○○業於本件起訴前就系爭十九地號土地逕向台北縣樹
          林地政事務所申請時效取得地上權登記之事實可知，渠等自始即知並無任
          何其所主張之買賣關係存在，渠等亦非所有人，因此始於原告起訴前汲汲
          申請時效取得地上權登記。
      ３、苟被告戊○○所稱買賣存在，則黃生即不應於六十一年三月四日持權狀以
          所有人身分向板橋地政事務所申請重測面積。
      ４、被告戊○○持有系爭十九地號土地之所有權狀，係因六十年間當時與訴外
          人鄭江菊因越界建築涉訟，為訴訟上方便而交付，惟事後被告戊○○遲未
          返還，黃生並曾於七十九年一月十五日以遺失為由而向樹林地政事務所申
          請補發系爭十九地號土地權狀，被告戊○○亦無異議而任其獲補發等事實
          ，亦可見得被告戊○○所主張買賣，並不存在。
      ５、不動產之買賣依法雖非書面要式之法律行為，惟因標的價值甚高，因此常
          情均會以書面為之，俾日後雙方權義有所依循，黃生若與戊○○曾有買賣
          契約，不可能只因兄弟關係即沒有書面及收據。且黃生曾就向國有財產局
          購買系爭一七五號房屋坐落之十一地號土地時之資金來源，與其姊黃寶訂
          立協議書。同為手足，何以與戊○○買賣土地時卻不須訂立書面及收據？
          是被告所主張暨證人黃美玉之證詞謂該買賣沒有書面及收據，不僅違反一
          般交易習慣，也不合常理。
      ６、系爭十九地號土地之地價稅係由黃生及其姊黃寶委被告戊○○代繳，被告
          戊○○不得僅憑持有地價稅繳款書，即主張其所稱買賣契約存在。
    （二）系爭台北縣鶯歌鎮○○○路一七五號房屋部份：
      １、系爭一七五號房屋及其隔壁之一七三號房屋之基地，即系爭國慶段十一及
          十一之一地號土地，原先均由原告之父親黃生於五十三年間向主管機關台
          灣土地銀行承租，嗣向財政部國有財產局台灣北區辦事處換約續租在案。
          其租期至八十年十二月卅一日屆滿。嗣於七十九年間，黃生因前開租約遺
          失而向國有財產局北區辦事處申請補發。經該處派員至現場勘查後，被告
          丙○○乃於八十年間向該處檢附稅籍證明主張一七三號房屋係其所有，並
          據此向該處申請變更基地承租人名義。該處乃命黃生限期檢具相關資料說
          明該屋之權利歸屬，嗣因黃生無法提出說明，該處乃認定一七三號房屋非
          黃生所有，進而依法撤銷一七三號房屋基地租約。綜右可知，被告丙○○
          在八十年間既僅就一七三號房屋之權利歸屬有所爭執，而不爭執黃生係一
          七五號房屋之所有人及該屋基地即十一地號土地之承租人，並容任黃生本
          於該屋所有人及基地承租人之地位順利承購十一地號土地，則其早已承認
          原告之父黃生係系爭一七五號房屋之所有人及十一地號土地承租人明矣！
      ２、被證三號之聲明書係原告針對系爭十九地號土地上之違建物被破壞事宜所
          簽，其所述內容與系爭一七五號房屋毫無干涉，戊○○係因無法證明自己
          係十九地號上違建之屋主，只好請求基地地主即原告共同聲明請求鄭江菊
          賠償之意思，以免掛一漏萬，故聲明書中末尾所稱屋主，係指十九地號上
          違建之屋主，而非中正一路一七五號房屋屋主，且上開聲明書內容含混，
          其內文中並無隻字片語表明被告戊○○係系爭一七五號房屋之屋主，被告
          尚不能據此即謂原告承認戊○○係一七五號房屋之屋主。且原告在簽署被
          證三號聲明書時，「屋主」一欄均為空白，既無戊○○、丁○○之簽名，
          亦無「中正一路１７３、１７５號」字樣，且地主一欄下亦無記載「中正
          一路１７５號」字樣，該「中正一路１７３、１７５號」、「中正一路１
          ７５號」字樣，均係事後填加。
      ３、被證四號國有財產局所開收據均以黃生為承租人，未見戊○○之姓名，且
          該收據則除均以黃生為寄款人外，其收款人則有國有財產局北區辦事處、
          同局第三課，因此其殊難認與地租之繳納確有關聯，自不待言。退步而言
          ，被證四號縱全部係戊○○繳納地租之收據，惟黃生既能請戊○○代繳十
          九地號及十一地號土地之地價稅，自亦可同時請戊○○代繳十一地號土地
          之地租，因此被證四號之收據尚難支持戊○○實際上承租十一地號土地之
          說法。
      ４、被證五號所附三張照片影本，既無顯示門牌號碼可資顯示照片中建物即是
          一七五號房屋，也看不出有鳩工重建之跡象，縱有，也無從得知是戊○○
          所為，是該批相片自不足以證明被告戊○○確有出資重建系爭一七五號房
          屋。
  參、證據：提出光復初期土地登記簿、黃生死亡證明書、土地登記謄本、地價謄本
            、財政部國有財產局台灣北區辦事處八十八年四月二十日函、財政部國
            有財產局台灣北區辦事處國有基地產權移轉證明書、台灣銀行基隆分行
            繳款書、財政部國有財產局台灣北區辦事處八十年七月十日函、台北縣
            稅捐稽處免繳土地增值稅證明書、台北縣稅捐稽徵處七十九年五月十六
            日函、土地登記謄本、戶籍謄本、地價謄本、台北縣樹林地政事所八八
            北縣樹地一字第四一三九號函、台北縣樹林地政事所八八北縣樹地二字
            第一二０四四號函、地籍圖、服務證明書暨僱用書、地方法院暨高等法
            院判決書、申請書、協議書、切結書、登記清冊、國有財產局台灣北區
            辦事處台財產北三字第八０００四一四九號函、國有財產局台灣北區辦
            事處台財產北三字八００一一０九一號函、黃生申請補發租約申請書各
            乙份、相片三幀為證，並請求函查被告丙○○申請時效取得地上權、訴
            外人黃生申請補發所有權狀之相關資料，傳訊證人黃正治、鄭江菊。
乙、被告方面：
  壹、聲明：
    一、原告之訴駁回。
    二、如受不利之判決，願以現金或銀行可轉讓定期存單供擔保免為假執行。
  貳、陳述：
    一、關於台北縣鶯歌鎮○○段十九地號土地部分：
    （一）緣訴外人黃生（即原告等二人之父）雖因政府實施公地放領取得本件系爭
          十九號土地，惟其早於民國六十年間，以七萬元之價格，出賣予被告戊○○，當場由證人黃美玉（即黃生之妹）點清現款交予黃生，黃生並同時將
          系爭十九號土地之所有權狀正本交予被告戊○○。原告等二人空言爭辯黃
          生未賣土地，實屬無稽。
    （二）按繼承依民法第一一四八條規定：「繼承人自繼承開始時，除本法另有
          規定外，承受被繼承人財產上之一切權利、義務」。查本件原告等雖係
          十九號土地之登記名義人，惟其係因繼承訴外人黃生之權利而來，而黃生
          早於六十年間即已將該系爭十九號土地出賣予被告戊○○，揆諸上開條文
          及繼承法理，原告等自應繼承黃生所有權利義務及法律關係，故關於十九
          號土地之買賣契約關係應由原告等二人共同繼承，則被告戊○○占有十九
          號土地之合法權源即係該買賣契約，被告等使用該土地即非屬無權占有。
          依民法第七六七條之規定，原告等二人不具備行使所有物返還請求權之要
          件，自不得對被告主張無權占有，請求相當於租金之利益或賠償，並向被
          告主張拆屋還地。
    （三）原告等二人主張系爭十九地號之土地所有權狀非因買賣而交付，與事實不
          符：
      １、按依一般經驗法則，土地所有權人若非因買賣，絕無可能將土地所有權狀
          「正本」交予他人，查本件系爭十九地號之所有權狀正本，早在民國六十
          年間即由原土地所有權人黃生，因買賣成立交予被告戊○○，此有証人黃
          美玉在場為証，且該十九號土地所有權狀正本，現仍由被告戊○○持有，
          此足証黃生已將系爭十九地號之土地賣予被告戊○○，且將所有權狀正本
          交予被告持有至今。
      ２、次查，自十九地號土地之買賣成立後，被告幾次向遠在基隆之黃生請求過
          戶，黃生均置之不理，由於黃生與被告戊○○係親兄弟，被告實不願與其
          對簿公堂，且此亦無法對老母交待，因此始拖延至今。而在友人好心幫忙
          下，建議被告可先申請地上權登記以暫時保障權利，此係被告申請地上權
          登記之緣由，惟此皆無法推翻黃生與被告戊○○依法成立之土地買賣。
      ３、再查，系爭十九地號土地之地價稅一直由被告等所繳納，且繳稅收據全由
          被告等持有，惟因黃生遲未過戶，故繳款收據上之義務人仍係黃生。可知
          被告戊○○若非係向黃生買系爭十九地號土地，何以代替黃生繳納地價稅
          ，並持有繳稅收據，原告稱地價稅係被告代為繳納，與事實不符。
      ４、被告在友人好心幫忙下，建議可先申請地上權登記以暫時保障權利，此係
          被告丙○○申請地上權登記之緣由，惟此皆無法推翻黃生與被告戊○○依
          法成立之土地買賣。
    （四）末查，原告復稱：係因六十年間黃生與戊○○就系爭一九號土地與訴外人
          鄭江菊間發生越界建築糾紛，因而涉訟成為共同被告。當時黃生為訴訟便
          利計，乃將權狀交由戊○○應用，詎戊○○事後卻拒不返還，黃生為此始
          向樹林地政事務所申請補發權狀云云，然原告上述主張係屬子虛烏有，與
          事實完全不符：
      １、被告戊○○當時既非黃生之訴訟代理人（黃生之訴訟代理人係黃寶），黃
          生如何會將土地權狀等重要證物交被告持有？。且觀訴外人黃生所立之切
          結書，其係稱系爭十九地號土地所有權狀於七十八年十二月九日遺失，而
          於七十九年一月十五日申請補發，亦與原告等所述被告戊○○拒不返還權
          狀前後矛盾，若戊○○於六十年間拒不返還權狀，則黃生絕無可能遲至十
          九年後即七十九年始申請補發，此顯與事理不符。本件原告迄今均未舉證
          說明何以系爭十九地號土地權狀原本及被告戊○○歷年繳納地價稅之收據
          原本均為被告所持有，其主張兩造間無買賣關係，即無足採。
      ２、另查台灣台北地方法院六十年訴字第四六七一號民事判決第三頁第九行被
          告事實陳述欄（二）已載明「被告（按即戊○○）最近所建房屋係在自己
          （按即戊○○）所有土地內，並未使用原告（按即鄰地所有人鄭江菊）土
          地，... 」足証黃生早已承認被告戊○○為系爭十九地號土地之所有權人
          之事實，原告徒以黃生未於上開民事事件主張免責此一法律效果而否認，
          並無理由。
    （五）退萬步言，縱  鈞院認為被告戊○○非十九地號土地所有權人。惟查，被
          告丙○○業以具備民法時段取得地上權要件為由，向台北縣樹林地政事務
          所請求為地上權取得時效登記，經該地政事務所依法受理在案，僅因原告
          等聲明異議，致未完成地上權登記。故基於時效取得地上權規定之立法意
          旨，被告等占用系爭十九地號土地尚非無權占有（最高法院八十年六月四
          日八十年度第二次民庭會議決議及八十年台上字第一二一二號判例參照）
          原告等二人自不得向被告行使所有物返還請求權。且揆諸前開實務見解，
          於被告就系爭十九地號土地是否具備時效取得地上權之要件經法院實體裁
          判確定前，原告遽對被告有權占有系爭十九地號土地為租金利益或損害賠
          償之請求，亦無理由。
    二、系爭門牌號碼台北縣鶯歌鎮○○○路一七五號房屋部份：
    （一）系爭一七五號房屋之所有權人為被告戊○○：
      １、查被告戊○○自幼即住居於系爭一七五號房屋至今已逾七十年，訴外人黃
          生於三十八年二月間舉家搬至基隆後，該屋即由被告戊○○居住使用並奉
          養母親黃賴阿匏，期間戊○○並數次翻修殘破不堪之房屋，系爭一七五號
          房屋現狀與當年黃生出走時已全然不同，被告戊○○既數度出資重建房屋
          並藉以奉養母親，被告戊○○自屬系爭一七五號房屋之所有人。尤其黃生
          從未對系爭房屋之整建出過分毫，亦未盡奉養母親之責任，其自不能主張
          為系爭房屋所有權人，然原告等二人竟昧於事實，於渠等祖母（即黃賴阿
          匏）過世後，起訴主張為系爭房屋所有權人，於法於理於情，皆有未合。
      ２、於八十七年間，被告丙○○與戊○○之房屋（即門牌號碼台北縣鶯歌鎮○○○路一七三號及一七五號）漏水，疑似鄭江菊將十九地號之建物鑽洞所
          致（按系爭十一地號及十九地號土地上之建物均相連，有  鈞院於八十八
          年十一月四日製作之勘驗筆錄在卷可稽）。原告與被告兩造因此擬向鄭江
          菊請求賠償，爰書立被証三之聲明書。查原告甲○○與乙○○已口述並白
          紙黑字於聲明書中簽署被告丙○○與戊○○得以系爭中正一路一七三號與
          一七五號房屋屋主之身分向鄭女請求賠償，並經黃美玉、葉淑芳在場見證
          。而由訴外人葉淑芳撰寫，完成後並經原告等二人再三仔細閱續，甲○○
          在後三行之空白處劃上Ｓ記號，預防再行填寫，始由被告戊○○於屋主欄
          下簽名，葉淑芳緊接其後填寫住址，再由原告等二人於地主欄下簽名，事
          後並影印一份交由原告等二人持有，則原告等二人於訴訟上空言否認，即
          有昧於事實。故縱系爭一七五號房屋在七十九年時，以黃生為名義為納稅
          義務人，亦因原告於八十七年十月三十日所簽之聲明書得到澄清，系爭一
          七五號房屋所有人確係戊○○。核原告所為，顯已承認系爭一七五號房屋
          所有權人確為被告戊○○，則被告戊○○占有系爭一七五號房屋自非無權
          占有，
      ４、本件系爭房屋既為被告戊○○所有，且原告等二人亦承認在先，則渠等對
          被告戊○○所有之房屋，主張行使所有物返還請求權，即屬於法未合。同
          理，原告等二人亦不得對戊○○同居之家屬即被告丙○○、丁○○行使房
          屋返還請求權。
      ５、原告徒以被告丁○○設籍系爭一七五號房屋，即謂其占有該房屋及基地，
          既無證據可憑，亦不足採。
    （二）查本件系爭一七五號房屋所坐落之國慶段十一地號之土地，早在日據時代
          即由黃紅毛（黃生及戊○○之父親）向日本政府承租建屋，光復後因黃紅
          毛過世（三十七年二月二十六日），當時政府機關均以長子名義繼承所有
          債權債務關係，故上開土地於光復後名義上雖改由黃生向國有財產局承租
          ，然黃生早在三十八年即已舉家搬至基隆，該土地實際上之使用人係戊○○，被告戊○○並數次大幅翻修該土地上之房屋即門牌號碼台北縣鶯歌鎮
          ○○○路一七五號，且亦由其填寫單據繳納地租，可知被告戊○○係事實
          上承租並使用該地之人。因戊○○支付租金及使用系爭土地，方得向國有
          財產局承購系爭十一地號土地，故依法戊○○應係承購系爭十一地號之權
          利人，此有國有財產法第四十九條第一項之規定可資依憑。退一步言之，
          黃生承購系爭土地應與戊○○協議，才符合誠信原則，否則，訴外人黃生
          在被告戊○○未支付租金及使用土地下，黃生豈有資格向國有財產局承購
          系爭十一地號土地？詎料，訴外人黃生僅為系爭十一地號土地之名義上承
          租人而非直接使用人，然其竟於八十年六月二十九日私下向國有財產局承
          買系爭十一地號之土地，未知會被告戊○○，其違反民法第一百四十八條
          第二項誠信原則規定至為明顯，其已侵害被告戊○○繼續使用系爭土地及
          協議使用 (指與黃生協議）之權利。因此，本件原告等二人主張之權利既
          係繼承黃生而來，則黃生原有權利上之瑕疵自應併予承受。被告戊○○等
          對十一地號土地之使用既非無權占有，且依民法第一百四十八條第二項誠
          信原則規定，黃生及件原告等二人自不得請求被告戊○○等返還系爭十一
          地號之土地。
  參、證據：提出土地所有權狀、原告聲明書、黃生切結書各一份、繳納地價稅之繳
      款書十八張、繳納土地租金之收據二十一張、照片影本三張、不動產買賣契約
      書二份為證，並請求訊問證人黃美玉、葉淑芳。
丙、本院依職權履勘現場，並囑託台北縣樹林地政事務所派員實施測量，及依聲請向
    台北縣樹林地政事務所函查被告丙○○申請時效取得地上權及訴外人黃生申請補
    發所有權狀之相關資料、訊問證人黃正治、鄭江菊、黃美玉
    理    由
一、本件原告主張：台北縣鶯歌鎮○○段十九地號土地及門牌號碼台北縣鶯歌鎮○○○路一七五號房屋（坐落台北縣鶯歌鎮○○段十一地號土地），原均為訴外人即
    原告之父黃生所有，嗣黃生於八十六年間去世，原告因繼承而取得上開不動產之
    所有權，被告戊○○無權占用系爭台北縣鶯歌鎮○○段十九地號土地，在其上搭
    蓋無門牌號碼之違章建物，雖經原告請求拆除還地而置之不理。被告戊○○、丙○○（戊○○之妻）另未得原告之同意，占用系爭台北縣鶯歌鎮○○○路一七五
    號房屋停車及堆放雜物，八十七年十月二十七日被告丁○○（戊○○之子）並擅
    自設籍於系爭一七五號房屋，至八十七年十二月二十四日原居住於該屋之原告祖
    母黃賴阿匏過世後，被告戊○○、丙○○擅自在該屋裝設電動鐵門，致原告無法
    進入使用該屋，渠等上開無權占用之事實，均已侵害原告之所有權，爰依民法第
    七百六十七條之規定提起本訴。被告則以：台北縣鶯歌鎮○○段十九地號土地係
    被告戊○○於六十年間，以七萬元之價格向訴外人即原告之父黃生所購買，黃生
    並當場交付所有權狀予被告戊○○收執，惟遲遲未辦理所有權移轉登記，而該筆
    土地之地價稅亦均由被告戊○○所繳納，是被告戊○○並非無權占有。系爭台北
    縣鶯歌鎮○○○路一七五號房屋，則係被告戊○○自幼住居至今已逾七十年，訴
    外人黃生於三十八年二月間舉家搬至基隆後，該屋即由被告戊○○居住使用並奉
    養母親黃賴阿匏，期間戊○○並數次翻修殘破不堪之房屋，被告戊○○既數度出
    資重建房屋並藉以奉養母親，被告戊○○自屬系爭一七五號房屋之所有人，且原
    告於八十七年十月三十日所簽之聲明書中，已明白表示系爭鶯歌鎮○○○路一七
    五號房屋之屋主為被告戊○○，是被告戊○○、丙○○、丁○○自非無權占有該
    屋，況原告徒以被告丁○○設籍系爭一七五號房屋，即謂其占有該房屋及基地，
    既無證據可憑，亦不足採。至該屋坐落之台北縣鶯歌鎮○○段十一地號土地，則
    於光復後名義上雖改由黃生向國有財產局承租，然黃生早在三十八年即已舉家搬
    至基隆，該土地實際上之使用人係戊○○，且亦由其填寫單據繳納地租，可知被
    告戊○○係事實上承租並使用該地之人。故依國有財產法第四十九條第一項之規
    定，戊○○始係有權承購系爭十一地號土地之人，退步言之黃生承購系爭土地應
    與戊○○協議，才符合誠信原則，然其竟於八十年六月二十九日私下向國有財產
    局承買系爭十一地號之土地，未知會被告戊○○，其違反民法第一百四十八條第
    二項誠信原則規定至為明顯，其已侵害被告戊○○繼續使用系爭土地及協議使用
    (指與黃生協議）之權利。原告自亦不得請求被告戊○○等返還系爭十一地號之
    土地等語，資為抗辯。經查：
二、台北縣鶯歌鎮○○段十九地號土地部分：
    原告起訴主張系爭台北縣鶯歌鎮○○段十九地號土地為訴外人即原告之父黃生生
    前自當時之台灣省民政廳地政局（即現今台灣省地政處之前身）所受讓，嗣黃生
    於八十六年間去世，系爭十九地號土地即由原告繼承取得所有權，惟上開土地為
    被告戊○○占有搭蓋無門牌號碼之違章建物之事實，業據原告提出光復初期土地
    登記簿謄本，死亡證明書、土地登記簿謄本等件為證，被告戊○○就訴外人黃生
    為系爭十九地號土地之原所有人，及其占有上開土地搭蓋違建之事實並不爭執，
    惟辯稱：系爭十九地號土地其已於六十年間，以七萬元之代價向黃生購買，黃生
    並交付土地所有權狀正本給被告，其並非無權占有系爭十九地號土地云云，並提
    出土地所有權狀、地價稅繳款收據等件及證人黃美玉為證。惟查：
（一）被告戊○○雖持有系爭十九地號土地之所有權狀及地價稅繳款收據，惟查上開
      權狀、收據上所載之所有權人、納稅義務人均為訴外人黃生，而持有他人之土
      地所有權狀、繳稅收據之原因不一而足，且證人即被告戊○○之子侄黃正治於
      本院審理中證稱：被告戊○○為伊二舅，伊從五十六年起至七十九年為止，都
      在幫戊○○做事，當時算是跑腿的，伊有幫忙繳交地價稅，包括國慶段十九、
      十一地號及中正路一百七十三號房屋（被告戊○○所有）所占之土地。伊所繳
      的稅單，中正路一百七十三號所占土地的稅單交給戊○○，其他二筆土地稅單
      交給祖母黃賴阿匏等語，顯見系爭十九地號土地之地價稅單，原係被告戊○○
      及訴外人黃生之母黃賴阿匏所持有，是非得因被告戊○○持有上開所有權狀、
      地價稅繳款收據，即遽以推論被告戊○○與訴外人黃生間就系爭十九地號土地
      有買賣關係存在。
（二）證人即被告戊○○之妹黃美玉於本院審理中雖證稱：被告戊○○曾於六十年三
      月間，以七萬元之代價，向訴外人黃生購買系爭十九地號土地，當時並沒有簽
      收，也沒有訂立書面契約，僅一手交錢，一手交權狀等語，惟查，衡諸我國民
      間交易習慣，對不動產買賣均極為慎重，多以簽立契約書、讓度書等書面為必
      要，縱親族間交易亦然，且於六十年間以七萬元購買土地，其交易金額亦非微
      小，當無未書立書面為據之可能，又若被告戊○○確已給付七萬元購買系爭土
      地，基於本身之權益，何以自六十年間起，至訴外人黃生死亡之八十六年間為
      止，二十餘年間均未辦理所有權移轉登記？是證人黃美玉之證言與顯常情不符
      ，不足採信。
（三）再查，被告戊○○之妻丙○○於八十八年一月二十七日，仍以在系爭十九地號
      土地上有建築物為目的而使用該筆土地達二十年，符合時效取得地上權之要件
      為由，向台北縣樹林地政事務所申請時效取得地上權登記，因應具備文件欠缺
      而遭退件之事實，業經本院依聲請函詢台北縣樹林地政事務所查覆屬實，有台
      北縣樹林地政事務所八十八年度九月二十三日八八北縣樹地一字第一一七八二
      號函在卷足佐，是倘被告戊○○確已向黃生購買系爭十九地號土地，其主觀上
      當已自居所有權人之地位，要無任令其妻丙○○仍向地政機關申請時效取得上
      開土地之地上權之理。被告雖辯稱係因友人告知可先辦理地上權登記以保權利
      云云，惟並未能舉證以實其說，其所辯自非可採。
（四）被告戊○○復抗辯稱：縱認為被告戊○○非十九地號土地所有權人。惟被告戊○○之妻丙○○已以具備民法時段取得地上權要件為由，向台北縣樹林地政事
      務所請求為地上權取得時效登記，經該地政事務所依法受理在案，故基於時效
      取得地上權規定之立法意旨，被告等占用系爭十九地號土地尚非無權占有等語
      ，惟查：占有人因時效而取得地上權登記請求權者，以已具備時效取得地上權
      之要件，向該管地政機關聲請地上權登記，如經地政機關受理，則受訴法院即
      應就占有人是否具備時效取得地上權之要件，為實體上裁判（最高法院八十年
      六月四日八十年度第二次民事庭會議決議參照）。本件被告戊○○之妻丙○○
      雖曾向地政機關請求系爭十九地號土地之時效取得地上權登記，惟因欠缺相關
      文件，經地政機關退回補正，惟丙○○並未補正，是該案並未經地政機關受理
      之事實，有台北縣樹林地政事務所八十八年九月二十三日八八北縣樹地一字第
      一一七八二號函、八十八年七月廿九日八八北縣樹地一字第九二○九號函在卷
      可參，是地政機關尚未受理其時效取得地上權登記之申請，從而本院無就被告
      是否已時效取得地上權為實體判斷之必要，況被告戊○○既主張其係向訴外人
      黃生購買系爭十九地號土地於先，其自係以所有人之意思而占有系爭十九地號
      土地，其後改稱係以取得地上權之意思而占有，而主張時效取得地上權，其所
      辯前後不符，亦無可採，是被告戊○○主張其因時效取得地上權，並非無權占
      有云云，不足採信。
（五）從而被告戊○○抗辯其係有權占有系爭十九地號土地此有利於己之事實，未能
      另行舉證以實其說，其所辯無足採信，原告依據物上請求權之規定，請求被告
      戊○○拆除十九地號上之建物（詳細位置面積如附件土地複丈成果圖所示），
      將占用之土地返還原告，為有理由，應予准許。
三、台北縣鶯歌鎮○○○路一七五號房屋部分：
    原告主張系爭台北縣鶯歌鎮○○○路一七五號房屋為訴外人即原告之父黃生所有
    ，黃生並以房屋所有人之地位向原土地所有人財政部國有財產局北區辦事處承租
    該屋坐落之土地（台北縣鶯歌鎮○○段十一地號），復再以土地承租人之地位，
    承購上開土地，嗣黃生於八十六年間去世，原告因繼承而取得上開房地之所有權
    ，詎八十七年十月二十七日被告丁○○（戊○○之子）擅自設籍於系爭一七五號
    房屋，八十七年十二月二十四日原居住於該屋之原告祖母黃賴阿匏過世後，被告
    戊○○、丙○○擅自在該屋裝設電動鐵門，致原告無法進入使用該屋而無權占用
    之事實，業據提出財政部國有財產局台灣北區辦事處八十八年四月二十日函、財
    政部國有財產局台灣北區辦事處國有基地產權移轉證明書、臺灣銀行基隆分行簡
    款書、財政部國有財產局台灣北區辦事處八十年七月十日函、台北縣稅捐稽徵處
    免繳土地徵值稅證明書，台北縣稅捐稽徵處七十九年五月十六日函，土地登記簿
    謄本各一件為證。被告丁○○抗辯原告徒以被告丁○○設籍系爭一七五號房屋，
    即謂其占有該房屋及基地，既無證據可憑，自不足採。被告戊○○、丙○○就渠
    等占有系爭一百七十五號房屋之事實並不爭執，惟抗辯訴外人黃生於三十八年間
    搬離該屋後，該屋即由被告戊○○居住使用並奉養母親黃賴阿匏，其間經多次翻
    修，已與原狀不同，被告戊○○既出資重建房屋，被告戊○○自屬房屋所有權人
    ，且原告於八十七年十月三十日簽立之聲明書中，已明白表示系爭一七五號房屋
    之屋主為被告戊○○等語。惟查：
（一）被告戊○○雖以系爭一七五號房屋經其出資多次翻修改建，伊自屬房屋所有權
      人等語置辯，並提出照片影本三張為證，然為原告所否認，且查上開照片影本
      中並無從窺得系爭一七五號房屋有施工重建之情形，且系爭房屋現仍為磚造平
      房，保有原始樑柱等情，此以被告提出之照片影本三張，與卷附本院現場履勘
      時所攝得照片五張，相互比對即可得知，顯見系爭一七五號房屋並無重建之情
      況，其縱有翻修整建之情形，亦僅屬原不動產之修繕，被告戊○○自無因而原
      始取得不動產所有權之可言，是被告戊○○辯稱伊因重建而取得系爭一七五號
      建物之所有權云云，尚嫌無據。
（二）又查於七十九年間，訴外人黃生因前開租約遺失為由，向國有財產局北區辦事
      處申請補發系爭一七五號房屋及其隔壁一七三號房屋所坐落之基地之土地租約
      ，經該處派員至現場勘查後，被告戊○○之妻丙○○乃於八十年間向該處檢附
      稅籍證明主張一七三號房屋係其所有，並據此向該處申請變更基地承租人名義
      。該處乃命黃生限期檢具相關資料說明該屋之權利歸屬，嗣因黃生無法提出說
      明，該處乃認定一七三號房屋非黃生所有，進而依法撤銷一七三號房屋基地租
      約之事實，有原告提出之國有財產局台灣北區辦事處台財產北三字八○○一一
      ○九一號函、黃生申請補發租約聲請書各一件為證，復為被告等所不爭執，顯
      見被告戊○○、丙○○於八十年間亦僅對一七三號房屋所有權之歸屬有爭執，
      對訴外人黃生主張其為一七五號房屋之所有權人並不爭執。
（三）被告戊○○另辯稱原告於八十七年十月三十日所簽之聲明書中，已明白表示系
      爭鶯歌鎮○○○路一七五號房屋之屋主為被告戊○○，並提出聲明書一紙為證
      ，原告雖對聲明書上簽名之真正並不爭執，惟主張原告在簽署聲明書時，「屋
      主」一欄均為空白，尚無戊○○、丁○○之簽名，其下亦無「中正一路１７３
      、１７５號」字樣，且地主一欄下亦無記載「中正一路１７５號」字樣，該「
      中正一路１７３、１７５號」、「中正一路１７５號」字樣，均係事後填加等
      語，查上開聲明書雖有「屋主戊○○（簽名）中正一路１７３、１７５號」、
      「地主甲○○（簽名）中正一路１７３號」之記載，然其中「中正一路１７
      ３、１７５號」、「中正一路１７５號」之記載，係補記載在上開聲明書末尾
      所載屋主戊○○、地主甲○○所為之簽名及指印之後，其後亦未再補簽名或按
      指印，與一般簽名、指印均簽在或按在文句最末尾，以表示簽名、按指印所在
      位置以前之文句，均經簽名人同意之習慣不符，且證人即被告戊○○之女葉淑
      芳亦到庭證稱：聲明書是伊寫的，當時因為一七五號房屋被破壞，要求賠償，
      原告是地主所以請他們一起寫聲明書，聲明書內容是甲○○口述，由伊寫，簽
      名部分是他們自己簽的，簽名下面「中正一路１７３、１７５號」是伊自己加
      上去的等語，顯見上開「中正一路１７３、１７５號」、「中正一路１７５號
      」字樣，當係於原告簽名後補記，且聲明書之原內容係記載「玆因土地所有權
      人甲○○先生，房屋坐落台北縣鶯歌鎮○○○路一七三號、一七五號，現今房
      屋遭受口福堡屋主（中正一路十一號）擅自鑽洞破壞，以致雨水污水灌進屋內
      ，：：：，今屋主、地主要請求對方賠償一切損失。」，依其文意並無從窺知
      原告有承認系爭一七五號房屋為被告戊○○所有之意思，是其後於簽名、指印
      之後所為與聲明書內容不同之系爭一七五號房屋屋主為被告戊○○之補記，是
      否真實，即非無疑。至證人葉淑芳雖另證稱其加上上開「中正一路１７３、１
      ７５號」字樣，有經過原告同意云云，惟為原告所否認，證人葉淑芳為被告戊○○之女，難認無迴護被告戊○○之嫌，其證言自非能遽以採信。
（四）綜上所述，被告戊○○以系爭台北縣鶯歌鎮○○○路一七五房屋為被告戊○○
      所有，渠等非無權占有云云，不足採信。原告依物上請求權之規定，訴請被告
      戊○○遷讓並返還系爭台北縣鶯歌鎮○○○路一七五房屋，為有理由，應予准
      許。
（五）原告雖另主張被告丙○○、丁○○亦應遷讓返還系爭台北縣鶯歌鎮○○○路一
      七五房屋，惟按所有物返還請求權之行使之對象，須為現占有該物之人，所謂
      現在占有該物之人，以直接占有或間接占有人為限，輔助占有人僅係占有人之
      機關，並非占有人，自非為所有物返還請求權之相對人。被告丙○○、丁○○
      為被告戊○○之妻、子，其與被告戊○○同居一處，為家長與家屬之關係，其
      縱有占有系爭台北縣鶯歌鎮○○○路一七五房屋，亦屬輔助占有，揆諸上開說
      明，原告請求渠等遷讓返還，於法尚有未合，不能准許，應予駁回。
四、按無權占有他人土地可獲得相當於租金之利益，而土地所有權人自受有相當於租
    金之損害，為社會通常之觀念，土地所有人自得依民法一百七十九條第一項前段
    不當得利之規定，請求無權占有人給付相當於租金之損害（最高法院六十一年度
    台上字第一六九五號判例參照）。復按城市地區房屋之租金，以不超過土地及其
    建物申報總額年息百分之十為限，此規定於租用基地建築房屋者準用之。土地法
    第九十七條第一項、第一百零五條分別定有明文。
五、原告主張因被告戊○○擅自在系爭十九地號土地搭蓋違建，及無權占有系爭一七
    五號房屋之時間均超過五年，乃依民法第一百二十六條短期時效之規定，請求以
    起訴狀繕本送達翌日（八十八年七月十日）起五年內，即自八十三年七月十日起
    ，至拆屋還地或遷讓返還房屋之日止之不當得利即相當於租金之損害，於法有據
    。經查，系爭十九地號土地及一七五號房屋，鄰近道路，車輛往來頻繁，距離市
    中心不遠，附近建物林立等情，業經本院履勘屬實，並置有勘驗筆錄在卷可稽，
    是原告請求以申報地價之年息百分之十計算相當於租金之不當得利，尚屬有據。
    其金額計算如下：
１、查系爭十九地號土地八十三年度之申報地價為每平方公尺六千四百七十八點四元
    ，八十六年度之申報地價為六千七百五十四點四元，有台北縣樹林地政事務所八
    十九年五月九日八九北縣樹地三字第五八七二函及號土地登記部謄本各一件在卷
    可按，被告戊○○無權占用系爭十九地號土地搭蓋違建之面積為一百二十三平方
    公尺，復經本院囑託台北縣樹林地政事務所測量無訛，有土地複丈成果圖附卷足
    參，從而被告戊○○應給付原告相當於租金之不當得利，其中已發生部分：自八
    十三年七月十日起至八十六年七月九日止之三年期間，應給付不當得利之金額為
    二十三萬九千零五十二元（計算方式：6478.4x123x10/100x3=239052，小數點以
    下捨棄，以下計算方式亦同），自八十六年七月十日至八十八年七月九日止二年
    間，應給付之不當得利金額為十六萬六千一百五十八元（計算方式：6754.4x123
    x10/100x2=166158），是被告戊○○自八十三年七月十日起至八十八年七月九日
    止五年間，應給付原告之不當得利金額合計為四十萬五千二百一十元（計算方式
    ：239052+166158=405210），即應給付原告各二十萬二千六百零五元。另將來給
    付部分：自八十八年七月十日起至拆屋還地之日止，被告戊○○應按月給付原告
    相當於租金之不當得利為各三千四百六十一元（計算方式：6754.4x123x10/100x
    1/12x1/2=3461）。
２、系爭一七五號房屋部分：
    該屋坐落之台北縣鶯歌鎮○○段十一號土地，面積共計九十九平方公尺，亦經本
    院囑託台北縣樹林地政事務所測量無誤，有土地複丈成果圖附卷可稽，而上開土
    地自八十三年七月十日至八十八年七月十日止，申報地價均係每平方公尺一萬一
    千一百八十六元，故據此計算被告戊○○應給付原告相當於租金之不當得利，其
    中已發生部分：自八十三年七月十日起至八十八年七月九日止五年間，被告戊○○應給付原告相當於租金之不當得利數額為各二十七萬六千八百五十三元（計算
    方式：11186x99x10/100x5x1/2=276853），原告聲明僅請求二十七萬六千八百五
    十二元，應無不合。另將來給付部分：自八十八年七月十日起遷讓返還之日止，
    被告戊○○應按月給付原告相當於租金之不當得利為各四千六百十四元（計算方
    式：11186x99x10/100x1/12x1/2=4614）。
３、從而原告請求被告戊○○給付原告各二十萬二千六百零五元及自起訴狀本送達翌
    日之八十八年七月十日起至清償日止，按年息百分之五計算之利息。另自八十八
    年七月十日起至拆除台北縣鶯歌鎮○○段一九地號土地上之建物並返還該土地予
    原告之日止，按月給付原告各三千四百六十一元。又給付原告各二十七萬六千八
    百五十二元自及自起訴狀本送達翌日之八十八年七月十日起至清償日止，按年息
    百分之五計算之利息。另自八十八年七月十日起至遷讓並返還台北縣鶯歌鎮○○○路一七五號房屋予原告之日止，按月給付原告各四千六百十四元，為有理由，
    應予准許，逾此範圍之請求，為無理由，應予駁回。
４、至原告請求被告丙○○、丁○○連帶給付部分，因被告丙○○、丁○○並非無權
    占有人，已如前述，是原告向其請求給付不當得利，亦屬無據，應予駁回。
六、綜上所述，原告本於物上請求權及不當得利之法律關係，請求無權占有之被告戊○○應分別為如主文第一項至第四項所示之拆屋還地、遷讓房屋及給付相當於租
    金之不當得利，即無不合，應予准許，逾此範圍之請求，則無理有，應予駁回。
七、本件原告及被告戊○○均陳明願供擔保，請准宣告假執行及免為假執行，就原告
    勝訴部分，經核尚無不合，爰分別酌定相當之擔保金額准許之。至原告敗訴部分
    ，其假執行之聲請，亦失所附麗，應予駁回。
八、因本案事證已臻明確，兩造其餘主張陳述及所提之證據，均毋庸再予審酌，附此
    敘明。
結論：本件原告之訴一部有理由，一部無理由，依民事訴訟法第七十九條但書、第三
百九十條第二項、第三百九十二條，判決如主文。
中      華      民      國    八十九    年      九      月      四      日
                                臺灣板橋地方法院民事第三庭
~B法  官  白光華
右正本證明與原本無異。
如不服本判決，應於判決送達後廿日內，向本院提出上訴狀。
中      華      民      國    八十九    年      九      月      五      日
~B書記官  李錦輝


司法院資訊處製作；財團法人民間司法改革基金會備份。
